【裁判字號】    94,訴,1123
【裁判日期】    950503
【裁判案由】    返還不當得利等
【裁判全文】
臺灣臺北地方法院民事判決              94年度訴字第1123號
原      告  台北市政府財政局
法定代理人  甲○○
訴訟代理人  謝家健律師
被      告  辛○○
            丑○○
            子○○
            庚○○
            丁○○
            丙○○
            寅○○
            壬○○
            癸○○
            乙○○
            辰○○
            卯○○
            己○○
            戊○○
上列十四人共同
訴訟代理人  許麗紅律師
上列當事人間請求返還不當得利等事件，本院於中華民國95年4
月19日言詞辯論終結，判決如下：
    主  文
被告辛○○應給付原告新台幣肆拾萬捌仟零貳拾元及自民國94年
2月13日起至清償日止，按週年利率百分之五計算之利息。
被告丑○○、子○○應給付原告新台幣壹拾肆萬壹仟玖佰貳拾元
及自民國94年2月13日起至清償日止，按週年利率百分之五計算
之利息。
被告庚○○應給付原告新台幣壹拾萬陸仟肆佰肆拾元及自民國94
年2月13日起至清償日止，按週年利率百分之五計算之利息。
被告寅○○應給付原告新台幣壹拾萬陸仟肆佰肆拾元及自民國94
年2月13日起至清償日止，按週年利率百分之五計算之利息。
被告壬○○、癸○○應給付原告新台幣壹拾伍萬玖仟陸佰陸拾元
及自民國94年2月13日起至清償日止，按週年利率百分之五計算
之利息。
被告丁○○、丙○○、戊○○應給付原告新台幣貳拾萬零陸佰
貳拾元及自民國94年2月13日起至清償日止，按週年利率百分之
五計算之利息。
被告乙○○、辰○○應給付原告新台幣壹拾萬陸仟肆佰肆拾元及
自民國94年2月13日起至清償日止，按週年利率百分之五計算之
利息。
被告卯○○應給付原告新台幣貳拾肆萬捌仟佰陸拾元及自民國
94年2月13日起至清償日止，按週年利率百分之五計算之利息。
被告己○○應給付原告新台幣壹拾肆萬壹仟玖佰貳拾元及自民國
94年2月13日起至清償日止，按週年利率百分之五計算之利息。
原告其餘之訴駁回。
訴訟費用由原告負擔五十五分之二十二，被告辛○○負擔五十五
分之八、被告丑○○、子○○負擔五十五分之三、被告庚○○負
擔五十五分之二、被告寅○○負擔五十五分之二、被告壬○○、
癸○○負擔五十五分之三、被告丁○○、丙○○、戊○○負擔五
十五分之五、被告乙○○、辰○○負擔五十五分之二、被告卯○○負擔五十五分之五、被告己○○負擔五十五分之三。
本判決第一項至第九項得假執行，但被告辛○○以新台幣肆拾萬
捌仟零貳拾元、被告丑○○、子○○以新台幣壹拾肆萬壹仟玖佰
貳拾元、被告庚○○以新台幣壹拾萬陸仟肆佰肆拾元、被告寅○○以新台幣壹拾萬陸仟肆佰肆拾元、被告壬○○、癸○○以新台
幣壹拾伍萬玖仟陸佰陸拾元、被告丁○○、丙○○、戊○○以新
台幣貳拾萬零陸佰貳拾元、被告乙○○、辰○○以新台幣壹拾
萬陸仟肆佰肆拾元、被告卯○○以新台幣貳拾肆萬捌仟佰陸拾
元、被告己○○以新台幣壹拾肆萬壹仟玖佰貳拾元為原告供擔保
後，得免假執行。
原告其餘假執行之聲請駁回。
    事實及理由
一、原告起訴主張略以：被告14人無權占用原告管理之台北市○○區○○段2小段145地號土地（下簡稱系爭土地），占用面
    積、期間如附表一占用戶清冊，被告無權占用系爭土地，自
    受有相當於租金之利益（其計算式如附表二之補償金計算表
    ），並致原告受有損害，原告自得依據民法第179條之規定
    請求被告返還不當得利。而被告丑○○、子○○二人；丁○○、丙○○、戊○○三人；壬○○、癸○○二人；鄭乙○○
    、辰○○二人均為占用系爭土地之房屋共有人，就不當得利
    本應負共同給付義務。又系爭土地坐落台北市○○街緊臨博
    愛特區，附近有衡陽路、重慶南路、博愛路、中華路等為重
    要商圈，經濟活動繫榮發達，被告等復均以之為商業使用之
    一部分，本件以公告地價年息百分之5計算不當得利，已屬
    偏低。爰聲請請求：(一)被告連錦秀應給付原告新台幣（下同
    ）  681,942元。(二)被告丑○○、子○○應給付原告237,192
    元。(三)被告庚○○應給付原告177,906元。(四)被告丁○○、
    丙○○、戊○○應給付原告385,45 2元。(五)被告楊炳廷應給
    付原告177,9 06元。(六)被告壬○○、癸○○應給付原告266,
    832元。(七)被告乙○○、辰○○應給付原告177,906元。(八)被
    告卯○○應給付原告415,098元。(九)被告己○○應給付原告
    237,192元。及均自支付命令送達之翌日即94年2月13日起至
    清償日止按週年利率百分之5計算之利息。(十)前1至9項聲明
    ，請准原告提供擔保宣告假執行。
二、被告抗辯略以：
（一）對被告等無權使用系爭土地之事實不爭執。惟被告等所占
      用之系爭土地地目為「道」，均係在被告屋後狹長、無利
      用價值面積大多在10平方公尺以下之畸零地，其地下係為
      排水溝，大都做為堆置雜物、廁所使用，與一般占用市府
      土地蓋屋、做停車場等具有商業性質，以獲得金錢上利益
      之情況不同，兼本件系爭土地地價之評定有失公平及正確
      性，原告又無何損失，故原告請求依系爭土地之公告地價
      之百分之5核算不當得利，顯然過高，甚或依「台北市市
      有財產管理自治條例」第17條規定原告並非不得免除被告
      之補償金。爰聲明：(一)駁回原告之訴。(二)如受不利判決，
      願供擔保，請准宣告免為假執行。
（二）系爭土地公告地價失衡，原告請求依百分之5核算不當得
      利，顯屬過高：按與系爭145地號毗鄰之132地號，地目為
      「建」，面臨台北市○○街城中市場，為繁榮商圈，而14
      5地號地目為「道」，為被告等所有房屋之後院，下有水
      溝，寬度僅1米57，大都做為堆置雜物、廁所使用，與其
      他房屋均以高牆分隔，無法做任何商業使用。然132地號
      目前之公告地價僅77,120元，而系爭145地號之公告地價
      為117,158元，顯然與土地實際使用狀況不符，公告地價
      失衡。又被告等使用系爭土地大多在十平方公尺以下，且
      屬屋後狹長、無利用價值之畸零地如上述，且台北市政府
      並無具體之都市○○○設道路使用，僅因系爭土地緊鄰被
      告之房屋始合併使用，故自原告言，系爭土地毫無利用、
      換價之價值，然原告竟依年息百分之5請求本件之不當得
      利，從而參照最高法院81年臺上字第3062號判例意旨，原
      告請求依年息百分之五計算之不當得利顯然過高。
（三）台北市政府有關無權占用補償金之計算非一律百分之5，
      且原告亦得依台北市政府規定請求免除本件請求：按依「
      台北市市有房地被無權占用使用補償金計收原則」第三點
      及「台北市市有土地出租租金計收基準」第一點、第二點
      規定可知，台北市政府於計收不當得利補償金之計算基準
      ，並非一律按申報地價年息百分之5計算。再查依據測量
      結果，被告等約自民國40年間起即陸續使用之系爭土地，
      其面積大多在10平方公尺以下，面積狹小等已如前述，縱
      使原告收回，然在巷道未確實打通之前，除仍由被告管理
      外，原告亦無從做任何商業使用，故就被告言，與一般占
      用市府土地蓋屋、做停車場、開設工廠等大面積以及具有
      商業性質，因此確實獲得金錢上利益之情況不同，故依「
      台北市市有財產管理自治條例」第17條規定原告機關並非
      不得免除被告之補償金。
三、法院協助兩造整理爭點如下：
（一）兩造不爭執之事實：
  １、台北市○○區○○段2小段145地號土地，面積230平方公
      尺（即系爭土地），為原告管理所有；被告所有或占有之
      建築物占用系爭土地之面積詳如原告94年12月28日附表一
      ；占用期間則詳如附表二占用期間欄所示。
  ２、本件系爭土地地目為道，實際上為寬1.5公尺左右狹長土
      地，以複丈成果圖言，係位於台北市○○路左側建築物及
      台北市○○街○段22巷右側建築物之間，並由建築物包圍
      ，並無適宜通道通往上開二道路。公告地價88年12月至89
      年6月間公告地價為每平方公尺新台幣（下同）128,241元
      、89年7月至92年12月公告地價則為每平方公尺117,631元
      ，93年1月迄93年12月則為117,158元。本件原告主張依公
      告地價（依平均地權條例施行細則第21條規定，本件系爭
      公有土地免為申報，以公告地價為其申報地價）週年利率
      5％計算五年間之不當得利金額。
  ３、系爭土地坐落台北市○○街，附近有衡陽路、重慶南路、
      博愛路、中華路等為商圈，被告所有或占用如附表一所示
      門牌號碼建物目前以之為商業使用。
（二）兩造協議簡化爭點：本件被告所有建物占用系爭土地應給
      付相當於土地租金之金額以多少為適當（原告主張年息5
      ％是否過高）？
四、法院之判斷：
（一）本件原告請求依據不當得利法律關係請求被告給付相當於
      租金為有理由。
  １、按依不當得利之法則請求返還不當得利，以無法律上之原
      因而受利益，致他人受有損害為其要件，故其得請求返還
      之範圍，應以對方所受之利益為度，非以請求人所受損害
      若干為準，無權占有他人土地，可能獲得相當於租金之利
      益亦為社會通常之觀念。最高法院著有61年台上第1695號
      判例可資參照。本件如兩造不爭執之事實，被告確實無權
      占用原告所管有之系爭土地，參照前開說明，本件原告依
      據民法第179條規定請求被告返還不當得利自有理由，應
      予准許。
  ２、被告雖抗辯稱原告無損失，是無庸為本件給付云云，惟查
      參照前開判例民法不當得利法則，主要是規範返還無法律
      上原因所受利益；故民法第181條亦規定：「不當得利之
      受領人，除返還其所受之利益外，如本於該利益更有所取
      得者，並應返還。但依其利益之性質或其他情形不能返還
      者，應償還其價額。」，即「不當得利」著重在受益人如
      何返還所受利益；與民法「侵權行為」法則是著重填補被
      害人之損害（即民法第216條規定：「損害賠償，除法律
      另有規定或契約另有訂定外，應以填補債權人所受損害及
      所失利益為限。依通常情形，或依已定之計劃、設備或其
      他特別情事，可得預期之利益，視為所失利益。」）。而
      本件原告乃請求被告給付相當於租金不當得利，並非損害
      賠償，從而被告抗辯稱系爭土地地目為道，原告並未積極
      規劃道路使用，故原告不能證明受有損害，為本件請求即
      無理由云云，即無理由，應先敘明。
（二）本件系爭土地以公告地價為申報地價，並依土地法第79條
      規定認以週年利率百分之三計算本件被告不當得利應返還
      之範圍，為有理由。
  １、按土地法第97條規定：「城市地方房屋之租金，以不超過
      土地及其建築物申報總價年息百分之十為限。約定房屋租
      金，超過前項規定者，該管直轄市或縣 (市)政府得依前
      項所定標準強制減定之。」，而平均地權條例施行細則第
      21規定：「公有土地及依本條例第16條規定照價收買之土
      地，以各該宗土地之公告地價為申報地價，免予申報。但
      公有土地已讓售尚未完成所有權移轉登記者，公地管理機
      關得依本條例第16條規定辦理申報地價。」，而本件系爭
      土地為公有城市地區土地，從而原告主張依系爭土地公告
      地價為申報地價，並據以計算不當得利即有理由。次查原
      告亦提出兩造不爭執之公告地價查詢表一件附卷可查，亦
      堪信為真實。被告雖辯稱系爭土地與隔鄰同地段132地號
      土地相較，公告地價評定有失公平及正確性云云，惟參考
      前揭說明，被告所指132地號土地地目為建地，同時所有
      權人黃錦城並非公有土地，而公告土地現值為226,000 元
      此有被告提出之土地登記簿謄本可稽，故自公告地價言，
      原告所指132地號土地仍遠高於系爭土地，綜上並參考上
      開規定，被告前開抗辯誤將公告地價與申報地價相互比較
      ，自難認有理由，應先敘明。
  ２、查系爭土地之位置及現況詳如兩造不爭執事實２、３所示
      ；而被告所有或占用如附表一建物門牌之建物，目前均為
      2至4樓早期建物，大多經營服飾店、皮包店、或買賣杏仁
      粉等為商業使用，而被告所有或占用之上開建物後方建物
      雖占用系爭土地面積如附表一所示，惟均十分狹小，且充
      作堆置雜物之倉庫、浴廁、或樓梯等使用，此有本院二次
      赴現場履勘筆錄及台北市建成地政事務所土地複丈成果圖
      各及兩造提供之照片等在卷可稽，兩造對此亦不爭執，是
      自堪信為真實。是本院審酌系爭土地地目為道，為狹長之
      土地，及被告各自占用之面積，作為商業使用之輔助使用
      ，及被告占用或使用之建物之屋齡、交通狀況、系爭土地
      住置、附近商圈繁榮程度等所有一切因素，認為原告請求
      被告給付以按系爭土地申報地價（即公告地價）總價年息
      百分之三計算之租金為適當；又如後開附表二所示被告占
      用面積、請求不當得利之期間、計算以公告地價3%之不當
      得利部分，及自支付命令繕本送達被告翌日即94年2月13
      日起至清償日止按法定利率計算之遲延利息即有理由，逾
      此部分之請求即無理由，應予駁回。
（三）末查本件系爭土地地目雖為道，同時並未將之開闢道路使
      用，惟對身為公法人之原告言，系爭土地遭被告無權占用
      ，而無法利用或提供供公眾道路通行或以為為建築防火巷
      使用，以維公眾利益，仍受有私法上「損失」，應予敘明
      。又被告辯稱「台北市市有房地被無權占用使用補償金計
      收原則」、「台北市市有土地出租租金計收基準」均屬原
      告內部行政法規，本院雖與尊重，但本院依據民法等相關
      私法行使審判權，當然不受上開法規限制，是兩造各依上
      開法規主張依週年利率5%計算相當於地租之不當得利或認
      應免除地租云云，均與本院判斷結果無涉，爰不一一敘明
      。又本件事證已明，兩造間其餘攻擊防禦方法，及提出之
      證據，均核與判斷結果無涉，爰不一一審酌。
五、假執行之宣告：本件原告勝訴部分，被告各應給付金額均未
    逾500,000元，參照民事訴訟法第389條第1項第5款規定，自
    應由本院依職權宣告假執行，而被告均聲請供擔保請准宣告
    免為假執行，經核並無不合，爰酌定相當之金額如主文所示
    ，予以准許。又原告其餘假執行之聲請，因訴之駁回而失所
    依據，不予准許。
六、結論：原告之訴為一部有理由、一部無理由，依民事訴訟法
    第79條、第389條第1項、第392條第2項，判決如主文。
中    華    民    國    95    年    5    月     3    日
                  民事第四庭    法  官  洪遠亮
以上正本係照原本作成
如對本判決上訴，須於判決送達後20日內向本院提出上訴狀
中    華    民    國    95    年    5     月    3     日
                                書記官  柯金珠


司法院資訊處製作；財團法人民間司法改革基金會備份。
